【裁判字號】    99,台上,6746
【裁判日期】    991028
【裁判案由】    妨害性自主
【裁判全文】
最高法院刑事判決            九十九年度台上字第六七四六號
上  訴  人  陳○○
上列上訴人因妨害性自主案件，不服台灣高等法院中華民國九十
八年二月十九日第二審判決（九十七年度上訴字第三六二二號，
起訴案號：台灣板橋地方法院檢察署九十六年度偵字第八七一六
號），提起上訴，本院判決如下：
    主  文
上訴駁回。
    理  由
按刑事訴訟法第三百七十七條規定，上訴於第三審法院，非以判
決違背法令為理由，不得為之。是提起第三審上訴，應以原判決
違背法令為理由，係屬法定要件。如果上訴理由書狀並未依據卷
內訴訟資料，具體指摘原判決不適用何種法則或如何適用不當，
或所指摘原判決違法情事，顯與法律規定得為第三審上訴理由之
違法情形，不相適合時，均應認其上訴為違背法律上之程式，予
以駁回。本件上訴人陳○○上訴意旨略稱：(一)、被害人即告訴人
Ａ女（警卷代號00000000，姓名詳卷）及林○○、呂○○於警詢
及檢察官訊問時之陳述，係傳聞證據，無證據能力。原判決未敘
明該等陳述有何例外得為證據之情形，即採為認定上訴人有罪之
基礎，有判決理由不備之違法。且Ａ女就其遭性侵害之過程，如
是否感覺有人脫掉其褲子並對其性交、有人壓住其身體、下體有
異物侵入、是否看到者是上訴人，以及上訴人是否逼迫服食搖頭
丸等情，於警詢及檢察官訊問時所述，前後不一，互有矛盾。原
判決竟認Ａ女之陳述始終一致，於證據法則有違。另由Ａ女前往
醫院就醫，竟違反常理未要求採集檢體，反而由其男友以電話向
上訴人勒索金錢，亦見其藉機誣攀。依上說明，足見Ａ女於檢察
官訊問時所述，顯有不可信之情況，原判決未察，逕採為判決之
依據，於法亦有未洽。(二)、依林○○、呂○○或簡○○於檢察官
訊問或第一審之證述，僅得證明上訴人常前往簡○○住處過夜、
逗留，尚無從推論Ａ女係由上訴人攜往房間內藉機性侵。原判決
竟率予認定，有違論理法則。(三)、林○○及呂○○於警詢及偵、
審中有關Ａ女遭上訴人脫去內、外褲，及以生殖器插入Ａ女陰道
之陳述，均聽聞自Ａ女，不得採為認定上訴人有罪之證據資料。
況Ａ女既已失去意識，如何知悉遭上訴人性侵？(四)、Ａ女於警詢
時已表示未發現其下體有疑似精液之液體。則警方另對上訴人採
集體液送鑑，已有違常情。且若Ａ女所述感覺下體有異物侵入可
採，似直指上訴人之性器。然何以檢驗結果，Ａ女之內褲及陰部
之刷取物係上訴人之唾液而非精液？是否Ａ女於案發時及警方於
事後，先後採集上訴人之唾液，用以誣陷上訴人？上開檢驗結果
，自不得作為認定犯罪事實之依據。原判決未採認上開有利上訴
人之證據，復未說明不採之理由，即有判決不備理由之違法。(五)
、依胡○○、簡○○之陳述，可知上訴人於案發時業因服用搖頭
丸而精神恍惚。因此，縱認上訴人與Ａ女有性行為，亦無證據證
明上訴人係在意識清楚之狀態下，故意違反Ａ女之意願與之性交
。原判決未調查其他證據，率認Ａ女及林○○之證言為可採；並
僅以胡○○、簡○○係上訴人之友人為由，而不採渠等有利上訴
人之證詞。即係以單一之指證作為上訴人有罪之唯一依據，並有
應調查之證據未加調查之違法各等語。
惟按：(一)、刑事訴訟法第一百五十九條之二所定之傳聞例外，必
符合被告以外之人於檢察事務官、司法警察（官）調查中所為之
陳述，「與審判中不符」，且其先前之陳述，具備較可信之特別
情況（可信性）及為證明犯罪事實存否所必要（必要性）二要件
，始得適用上開規定，認其先前所為之陳述，為有證據能力。原
判決就Ａ女及林○○、呂○○等人於警詢時之陳述，略以：渠等
前開於審判外之陳述，均已經第一審於審理時，先後命其依法具
結後，就其於警詢之陳述再次訊問，並予上訴人及辯護人對質詰
問之機會，既已賦予上訴人反對詰問權，自有證據能力等語（見
原判決第二頁壹、一）。就警詢時之陳述得為證據所為之說明，
於法雖有未合。然證人於警詢之陳述若與法院詰問時之證詞相符
，法院併引之為判斷犯罪事實之依據，因於判斷之結果不生影響
，仍難認係判決違背法令。經查原判決援引Ａ女之警詢陳述，就
其參加上訴人邀約之派對，於施用上訴人提供之搖頭丸、Ｋ他命
後失去意識，翌日早上甦醒後，發現自己躺在該處臥室床上，下
身赤裸，而上訴人在房間內，可以感覺到自己被性侵害等主要事
實之陳述，與其於偵、審中之陳述，並無不一致情形（見原判決
第四頁(一)至第七頁第六行）。原判決援引之林○○及呂○○之警
詢陳述，有關渠等於翌日醒來後至反鎖之房間敲門找尋Ａ女，嗣
看見Ａ女自房間走出，而上訴人在房內等事實，與渠等其後於偵
、審中所述亦無齟齬（見原判決第七頁(三)至第九頁第二二行）。
亦即Ａ女、林○○及呂○○於警詢及偵、審中所述上開基本事實
，前後所述並無明顯不同，原得逕採審判中之陳述。原判決未說
明渠等之警詢陳述如何合於刑事訴訟法第一百五十九條之二規定
，即採為認定犯罪事實之依據，雖有瑕疵，然因祛除該瑕疵後，
於判決之結果不生影響，自不得據為上訴第三審之適法理由。(二)
、被告以外之人於檢察官訊問時所為之陳述，除顯有不可信之情
況，原則上得為證據。當事人若未抗辯有例外不得為證據之情形
，法院即毋庸特別說明其有證據能力之原因。查原判決以Ａ女於
檢察官訊問時，係具結後以證人之身分為陳述，又無受其他不當
外力干擾之情形，其後並於第一審予上訴人及其辯護人以詰問之
機會，認其證詞有證據能力（見原判決第二、三頁）。已敘明得
為證據之理由。且上訴人之原審辯護人僅以Ａ女於偵查中證言係
審判外之陳述，以及未予上訴人詰問機會為由，認不具證據能力
；並未主張有顯不可信之情況（見原審卷第四九頁反面、第五三
頁、第一二八頁反面）。則原審就Ａ女於偵查中之陳述是否顯有
不可信之情況，縱未調查審認，亦不得指為違法。(三)、認定犯罪
事實之證據，並不以直接證據為限，即綜合各種間接證據，本於
推理之作用，資為認定犯罪事實之基礎，如無違背經驗法則，尚
非法所不許。又證據之取捨，為事實審法院之職權，倘其採證認
事不違證據法則，即不得任意指為違法。查原判決認上訴人有其
判決事實欄所載，利用Ａ女施用毒品後，產生昏迷、意識不清現
象，處於相類於精神、身體障礙之不知抗拒之情形下，對Ａ女為
性交之犯行，係以上訴人自承參與在簡○○住處之派對，其間Ａ
女有施用搖頭丸等毒品，嗣其於翌日早晨在屋內房間床上醒來等
情不諱；並依憑Ａ女、林○○、呂○○、簡○○、胡○○、王○
○等人於警詢或偵、審中之陳述，以及內政部警政署刑事警察局
（下稱刑事局）鑑驗書、台北○○○醫院臨床毒品科鑑驗報告（
分別顯示警方採集之上訴人之唾液與採自Ａ女內褲及陰道棉棒，
經鑑定結果，上訴人之DNA與Ａ女內褲及陰道棉棒Y－STR型別均
相同，不排除來自上訴人或其同父系血緣之人；Ａ女血液中酒精
濃度達6mg/dl，並檢出FM2代謝物、MDA、MDMA及Ｋ他命）等證據
資料，予以綜合判斷，認上訴人之犯行，堪以認定。除併就上訴
人否認犯行及所辯各語，如上訴人之精神狀態是否清楚，以及Ａ
女內褲及陰道棉棒未檢出精子細胞，何以不影響上訴人對Ａ女性
交之認定等，逐一指駁、說明外，並敘明簡○○、胡○○所為有
利上訴人之陳述，何以不足採之理由。均已詳敘其所憑之證據及
其認定之理由，所為論斷俱有卷存證據資料可資覆按。上訴人置
已經原判決論斷、說明之上開事項於不顧，就原審取捨證據與自
由判斷證據證明力之適法職權行使，再為爭執；或就同一之證據
資料為相異之評價；或分割證據為個別之觀察，任意指摘原判決
違法，均難謂係合法之上訴第三審理由。(四)、證人之陳述部分前
後不符，或相互間有所歧異時，究竟何者可採，法院仍得本其自
由心證予以審酌，非謂一有不符或矛盾，即應認其全部均為不可
採信。查Ａ女於初次警詢時陳稱：「（現場除陳○○〈上訴人，
下同外，是否有其他在場之人對你侵害）我不知道，因我昏迷後
到隔天早上才醒來，之間發生的事都不曉得」（見偵卷第二七頁
）。嗣於第二次警詢時稱：「……睡夢中感覺有人壓在我身上，
下體也有感覺有異物侵入，那種感覺有一點像在作夢……」、「
……可是我不確定是不是陳○○的性器官侵入我的性器內」；於
偵查中證稱：「，……後來我就沒有意識，但感覺有做一個真的
夢，感覺有人把我脫掉褲子，看臉是我男朋友，在跟我作性行為
，但後來仔細一看是陳○○……」等語（見偵卷第八三頁）。從
語意邏輯觀之，Ａ女於初次警詢時所述，似與第二次警詢及偵查
中之證述，有不能相合情形。然Ａ女於初次警詢已稱：「……，
隔日早上6點多清醒，發現自己躺在該處臥室的床上，下半身的
外褲及內褲被脫掉，而陳○○則在房間內，我可以感覺到自己被
性侵害，我質問陳○○為何要這樣對我，……」（見偵卷第二六
頁反面）。可知Ａ女前後陳述之語意上之齟齬，應僅係個人於不
同時間、情境下，針對個別詢（訊）問，因描述詳簡不同所致，
已難謂有何不一致或矛盾情形。縱認Ａ女所述睡夢中有如何之感
覺乙節，與初次警詢所述不相一致。然Ａ女就其參加上訴人邀約
之派對，其間施用搖頭丸、Ｋ他命後失去意識，翌日早上甦醒後
，發現自己躺在該處臥室床上，下身赤裸，而上訴人在房間內，
感覺到自己被性侵害等主要事實之陳述，自警詢以迄偵、審中，
所述並無二致，已如前述。則原審本於職權，就Ａ女之前後陳述
，依自由心證為取捨判斷，自不得指為違法。亦不得據為上訴第
三審之理由。林○○及呂○○關於聽聞自Ａ女之陳述，如遭到性
侵、褲子有被脫掉、有被怎樣等語，固屬傳聞，不得逕為認定犯
罪事實之依據，原審併予引述，固屬贅載。然派對現場僅有房間
一個，已經簡○○證述明確；林○○及呂○○復始終陳稱渠等於
翌日醒來後到處找尋Ａ女，拍敲反鎖房間後，見Ａ女走出，並見
上訴人在房內等語；Ａ女亦堅指其在房間醒來時下身赤裸，而上
訴人在房內。則原審併審酌前述鑑定、檢驗資料，認上訴人對Ａ
女性交，即難謂違背經驗法則或論理法則，或有其他採證違法情
形。(五)、有關檢體之採集及鑑驗，查Ａ女於案發當日（民國九十
六年一月十九日）上午即前往○○○醫院檢查，惟因未採集檢體
，警方始於Ａ女次日報案時，攜同Ａ女前往同醫院補正，進而將
之送請刑事局鑑定（見原審卷第七四頁醫院函及偵卷第二七頁警
詢筆錄、第七九、八十頁鑑驗書）。惟因鑑定結果，認Ａ女內褲
、陰道棉棒，經以酸性磷酸酵素法檢測結果，呈弱陽性反應，以
顯微鏡檢驗未發現精子細胞，經抽取DNA檢測，人類DNA 及男性Y
染色體DNA定量結果，為男女DNA混合，男性Y染色體DNA含量比例
偏低，未進行體染色體DNA－STR型別檢測；被害人陰道抹片，以
顯微鏡檢驗未發現精子細胞；警方始再採集上訴人唾液與前開Ａ
女內褲及陰道棉棒比對鑑定。經核採驗之程序並無疑義。若Ａ女
係預設陷阱，意在勒索，何以其於案發當日即赴醫院檢查，卻未
要求採集檢體，並於一月二十日即向警方提出告訴？又何致有第
一次鑑驗不足情形？原判決就此部分雖未予論列，因於判決之結
果不生之影響，自與判決不備理由之違法情形有別，自不能指為
違法。其餘上訴意旨則未依卷內證據資料，具體指摘原判決有如
何之違法，而僅為單純事實上之爭執，亦難認符合首揭法定第三
審上訴之要件。依上說明，上訴人之上訴違背法律上之程式，應
予駁回。
據上論結，應依刑事訴訟法第三百九十五條前段，判決如主文。
中    華    民    國  九十九  年    十    月  二十八  日
                      最高法院刑事第五庭
                          審判長法官  陳  正  庸  
                                法官  林  秀  夫  
                                法官  林  瑞  斌  
                                法官  王  聰  明  
                                法官  周  煙  平  
本件正本證明與原本無異
                                      書  記  官  
中    華    民    國  九十九  年   十一   月    三    日
                                                     m

司法院資訊處製作；財團法人民間司法改革基金會備份。
